臺灣士林地方法院刑事判決　　　　　　　 96年度訴字第750號
公　訴　人　臺灣士林地方法院檢察署檢察官
被　　　告　甲○○
上列被告因違反稅捐稽徵法案件，經檢察官提起公訴（96年度偵
字第5134號），因被告於本院準備程序中為有罪之陳述，經本院
合議庭裁定以簡式審判程序審理，本院判決如下：
    主  文
甲○○連續行使從事業務之人，明知為不實之事項，而登載於其
業務上作成之文書，足以生損害於公眾及他人，處有期徒刑肆月
，如易科罰金以銀元佰元即新臺幣玖佰元折算壹日，減為有期
徒刑貳月，如易科罰金以銀元佰元即新臺幣玖佰元折算壹日；
又公司負責人為納稅義務人，以不正當方法逃漏稅捐，處有期徒
刑肆月，如易科罰金以銀元佰元即新臺幣玖佰元折算壹日，減
為有期徒刑貳月，如易科罰金以銀元佰元即新臺幣玖佰元折算
壹日；應執行有期徒刑月，如易科罰金以銀元佰元即新臺幣
玖佰元折算壹日。
    事  實
一、甲○○係臺北市○○區○○路4 段30號納稅義務人「本豐地
    板工程有限公司」（下稱本豐公司）負責人，且為從事業務
    之人，負有據實製作薪資所得扣繳暨免扣繳憑單之義務。其
    明知陳毅鴻於民國88年及89年間均未在本豐公司任職，亦未
    支付薪資或報酬予陳毅鴻，竟於基於業務上登載不實之概括
    犯意，於89年1 月底某日、90年1 月底某日，利用不知情之
    記帳業者，將陳毅鴻於88、89年分別向本豐公司支領新台幣
    （下同）24萬元及36萬元薪資之不實事項，登載於陳毅鴻「
    各類所得扣繳暨免扣繳憑單」之業務上所製作之文書內，並
    將該不實之文書委由不知情之記帳業者計入營業成本，據以
    作成本豐公司88、89年度營利事業所得稅結算申報書，再以
    上開不實之薪資支出金額抵減本豐公司之營業淨利，進而持
    之向財政部臺北市國稅局士林稽徵所申報本豐公司88、89年
    度營利事業所得稅而行使之，以此不正當方法使納稅義務人
    本豐公司逃漏89年度營利事業所得稅9 萬元，足生損害於陳
    毅鴻及稅捐稽徵機關課稅之正確性（88年度營利事業所得稅
    經稅捐稽徵機關核算結果無需補徵稅額）。
二、案經陳毅鴻訴由臺灣板橋地方法院檢察署呈請臺灣高等法院
    檢察署核轉臺灣士林地方檢察署檢察官偵查起訴。
    理  由
一、本件被告甲○○所犯係死刑、無期徒刑或最輕本刑為三年以
    上有期徒刑或高等法院管轄第一審案件以外之罪，其於準備
    程序期日就被訴事實為有罪之陳述，經本院告知簡式審判程
    式之旨，並聽取公訴人及被告之意見後，經合議庭裁定由受
    命法官獨任進行簡式審判程序，是依刑事訴訟法第273 條之
    2 規定，本件之證據調查，不受同法第159 條第1 項、第16
    1 條之2 、第161 條之3 、第163 條之1 及第164 條至第17
    0 條規定之限制，合先敘明。
二、前揭犯罪事實，業據被告甲○○於本院準備程序及審理時坦
    承不諱，核與告訴人陳毅鴻於偵查中指訴之情節相符，並有
    告訴人陳毅鴻退伍令影本1 紙、告訴人陳毅鴻88、89年度扣
    繳憑單影本2 紙、本豐公司88、89年度營利事業所得稅申報
    書1 紙、財政部臺北市國稅局士林稽徵所96年6 月6 日財北
    國稅士林營所字第0960200981號函在卷可稽，足徵被告甲○
    ○之上開自白與事實相符。本件事證明確，被告甲○○之犯
    行洵堪認定，應予依法論科。
三、按刑法部分條文業於94年1 月7 日修正，並自95年7 月1 日
    施行，而同於95年7 月1 日施行之刑法第2 條規定，係關於
    新舊法比較適用之準據法，其本身無關行為可罰性要件之變
    更，故於95年7 月1 日前揭法律修正施行後，如有涉及比較
    新舊法之問題，即應逕依修正後刑法第2 條第1 項規定，為
    「從舊從輕」之比較（最高法院95年度第8 次刑事庭會議決
    議意旨可資參照）；查本件被告甲○○之上開行為時間分別
    為88、89年間，是本件被告甲○○行為後，法律已有變更；
    而刑法第216 條、第215 條行使業務登載不實文書罪之法定
    刑為「三年以下有期徒刑、拘役或五百元以下罰金」，另稅
    捐稽徵法第41條之法定刑為「五年以下有期徒刑、拘役或科
    或併科新臺幣六萬元以下罰金」，而被告甲○○行為時之刑
    法第33條第5 款規定罰金最低額為銀元一元，且依罰金罰鍰
    提高標準條例第1 條之規定，將上開刑法第215 條罰金之原
    定數額最高得提高為十倍，是被告甲○○行為時之所得科處
    之罰金刑，經折算為新臺幣後，最高額為新臺幣一萬五千元
    及六萬元，最低額為新臺幣三元；惟依95年6 月14日增訂公
    布之刑法施行法第1 條之1 規定：「中華民國九十四年一月
    七日刑法修正施行後，刑法分則編所定罰金之貨幣單位為新
    臺幣；九十四年一月七日刑法修正時，刑法分則編未修正之
    條文定有罰金者，自九十四年一月七日刑法修正施行後，就
    其所定數額提高為三十倍。但七十二年六月二十六日至九十
    四年一月七日新增或修正之條文，就其所定數額提高為三倍
    。」，且依95年7 月1 日施行之刑法第33條第5 款之規定罰
    金最低額為新臺幣一千元，是被告甲○○上開行為所得科處
    之罰金刑，最高額為新臺幣一萬五千元及六萬元，最低額為
    新臺幣一千元，經比較修正前後規定之結果，應認修正後之
    法律並非較有利於被告，依修正後刑法第2 條第1 項之規定
    ，自應適用行為時之法律即修正前之規定論處；又刑法第56
    條連續犯之規定，業於94年2 月2 日修正公布刪除，並於95
    年7 月1 日施行，則被告甲○○之上開業務上登載不實文書
    犯行，因行為後新法業已刪除連續犯之規定，此刪除雖非犯
    罪構成要件之變更，但顯已影響行為人刑罰之法律效果，自
    屬法律有變更，經比較修正前後規定之結果，應認以修正前
    之法律較有利於被告，依修正後刑法第2 條第1 項前段之規
    定，自應適用較有利於行為人之法律即修正前之刑法第56條
    規定論以連續犯（最高法院95年第8 次刑事庭會議決議參照
    ）；是依上開事項予以綜合比較之結果，應認修正後之法律
    並非較有利於被告，依修正後刑法第2 條第1 項之規定，自
    應整體適用行為時之法律即修正前之刑法規定論處。至上開
    刑法施行法第1 條之1 之規定，係在替代罰金罰鍰提高標準
    條例部分條文，且與適用罰金罰鍰提高標準條例之結果相同
    ，對於被告而言並不生有利或不利之問題，僅係將貨幣單位
    由銀元改為新臺幣，並非法律變更刑度之條文，當無須就新
    舊法加以比較，應逕適用之（臺灣高等法院暨所屬法院95年
    法律座談會刑事類提案第17號研討結果參照），附此敘明。
四、按營利事業填報「各類所得扣繳暨免扣繳憑單」，乃附隨其
    業務而製作，為業務上所掌文書，此種扣繳憑單內容如有不
    實，而足生損害於公眾及他人，即係犯業務上登載不實文書
    之罪名（最高法院70年9 月21日第九次刑事庭會議決議可資
    參照）；又各類所得扣繳暨免扣繳憑單係由扣繳義務人依所
    得稅法第92條規定所製作之單據，為業務上製作之文書。而
    商業會計法第15條所規定之商業會計憑證分「原始憑證」與
    「記帳憑證」二類；所謂「原始憑證」，係指證明交易事項
    發生之經過，而為造具記帳憑證所根據之憑證；而「記帳憑
    證」，則指證明處理會計事項人員之責任，而為記帳所根據
    之憑證。至於所得稅之扣繳義務人依所得稅法規定填發之免
    扣繳憑單或扣繳憑單，旨在使稅捐稽徵機關蒐集及掌握課稅
    資料，以利稅捐之核課。是員工薪資扣繳暨免扣繳憑單，僅
    係證明全年度支付員工薪資及代為扣繳綜合所得稅之情形，
    為徵、繳雙方課徵與申報綜合所得稅之依據，其既非造具記
    帳憑證所根據之憑證，亦非證明處理會計事項人員之責任而
    為記帳所根據之憑證，自難認屬商業會計法第15條第1 款所
    規定之會計憑證，最高法院91年度臺上字第1828號、第2137
    號著有判決可資參照。核被告甲○○上開行為，係犯刑法第
    216 條、第215 條之行使業務上登載不實文書罪及稅捐稽徵
    法第47條第1 款、第41條之公司負責人以不正當方法為公司
    逃漏稅捐罪。又被告甲○○上開業務登載不實之低度行為，
    均為行使之高度行為所吸收，不另論罪；又其利用不知情之
    會計記帳業者填製不實之扣繳憑單及持該不實扣繳憑單申報
    稅捐之行為，均屬間接正犯。又其先後二次行使業務登載不
    實之犯行，時間緊接，方法相同，所犯為構成要件相同之罪
    名，顯係基於概括犯意而為之，為連續犯，應依修正前刑法
    第56條之規定論以一罪。次按，公司為法人，公司負責人為
    自然人，二者在法律上並非同一人格主體。公司負責人為公
    司之代表，其為公司所為行為，應由公司負責。故公司負責
    人為公司以不正當方法逃漏稅捐，因納稅義務人為公司，其
    所觸犯稅捐稽徵法第41條之罪之犯罪或受罰主體，仍為公司
    ，而非公司負責人，僅因公司於事實上無從擔負自由刑之責
    任，基於刑事政策上之考慮，同法第47條第1 款將納稅義務
    人之公司應處徒刑之規定，轉嫁於公司負責人。是公司負責
    人依該條款而適用徒刑之處罰，乃屬代罰之性質，並非因其
    本身之犯罪而負行為責任。公司負責人為納稅義務人之公司
    以不正當方法逃漏稅捐，既非稅捐稽徵法第41條之犯罪或受
    罰主體，僅依同法第47條第1 款之規定，代替公司受徒刑之
    處罰，自與其本身為犯罪主體所犯其他罪名（如刑法第216
    條、第215 條、商業會計法第71條第1 款等罪）間，不具牽
    連犯關係，最高法院88年度臺非字第149 號判決要旨可資參
    照。是被告甲○○所犯上開二罪，犯意各別，罪名互異，應
    予分論併罰。爰審酌被告甲○○以上述方式申報稅捐，足生
    損害於該遭虛報薪資所得之個人及稅捐稽徵機關審核稅額之
    正確性，所虛報薪資及使本豐公司在89年度逃漏稅捐金額為
    9 萬元，且於犯後尚能坦承犯行，及其品行、犯罪之動機、
    目的、手段、所生危害、所得利益及犯罪後態度等一切情狀
    ，分別量處如主文所示之刑，並諭知易科罰金之折算標準。
    另被告甲○○行為時之刑法第41條第1 項前段規定：「犯最
    重本刑為3 年以下有期徒刑以下之刑之罪，而受6 月以下有
    期徒刑或拘役之宣告，因身體、教育、職業或家庭之關係，
    執行顯有困難者，得以1 元以上3 元以下折算1 日，易科罰
    金。」，上開易科罰金折算標準，並依被告行為時之罰金罰
    鍰提高標準條例第2 條（現已刪除，下稱修正前罰金罰鍰提
    高標準條例第2 條）規定，就其原定數額提高為100 倍折算
    1 日，則被告行為時之易科罰金折算標準，應以銀元100 元
    以上300 元以下折算1 日，經折算為新臺幣後，應以新臺幣
    300 元以上900 元以下折算1 日。同條文嗣於90年1 月10日
    經公布修正，並於同年1 月12日生效（下稱90年1 月10日修
    正公布刑法），該條第1 項規定：「犯最重本刑為5 年以下
    有期徒刑以下之刑之罪，而受6 個月以下有期徒刑或拘役之
    宣告，因身體、教育、職業、家庭之關係或其他正當事由，
    執行顯有困難者，得以1 元以上3 元以下折算1 日，易科罰
    金。」，亦即將得易科罰金之法定刑上限為有利被告之修正
    而提高為法定刑5 年以下有期徒刑之罪，得易科罰金，其折
    算數額仍應適用修正前罰金罰鍰提高標準條例第2 條之規定
    ，並經換算為新臺幣後，應以新臺幣300 元以上900 元以下
    折算1 日。惟被告行為後於本院裁判時，同條文再經修正，
    修正後刑法第41條第1 項前段則規定：「犯最重本刑為5 年
    以下有期徒刑以下之刑之罪，而受6 個月以下有期徒刑或拘
    役之宣告者，得以新臺幣1 千元、2 千元或3 千元折算1 日
    ，易科罰金。」，比較上開被告行為時法、中間時法即90年
    1 月10日修正公布刑法及裁判時之刑法第41條第1 項易科罰
    金折算標準，以適用90年1 月10日修正公布之法律，並同時
    引用被告行為時之修正前罰金罰鍰提高標準條例第2 條之規
    定，最有利於被告。是本件宣告之有期徒刑部分，爰均依刑
    法第2 條第1 項前段規定，適用90年1 月10日修正公布刑法
    第41條第1 項前段、95年7 月1 日修正施行前罰金罰鍰提高
    標準條例第2 條規定，諭知易科罰金之折算標準。
五、另被告甲○○行為時之刑法第51條第5 款規定：「宣告多數
    有期徒刑者，於各刑中之最長期以上，各刑合併之刑期以下
    ，定其刑期，但不得逾二十年。」，惟95年7 月1 日施行之
    刑法第51條第5 款則規定：「宣告多數有期徒刑者，於各刑
    中之最長期以上，各刑合併之刑期以下，定其刑期，但不得
    逾三十年。」，經比較修正前後規定之結果，應認修正前之
    法律較有利於被告，依修正後刑法第2 條第1 項前段之規定
    ，自應適用修正前之刑法第51條第5 款規定，定其應執行刑
    。
六、查本案被告犯罪時間均在96年4 月24日以前，其所犯之罪，
    皆符合中華民國96年罪犯減刑條例有關減刑之規定，爰依該
    條例第2 條第1 項第3 款之規定，就被告所犯各罪減其刑期
    二分之一，並依同條例第10條第1 項規定，定減刑後應執行
    之刑。再被告所犯為最重本刑5 年以下有期徒刑以下刑之罪
    ，依中華民國96年罪犯減刑條例規定減為6 月以下有期徒刑
    ，爰併依該條例第9 條規定，就各罪減刑及減刑後所定應執
    行之刑，諭知易科罰金之折算標準。
據上論斷，應依刑事訴訟法第273 條之1 第1 項、第299 條第1
項前段，稅捐稽徵法第47條第1 款、第41條，刑法第11條前段、
第2 條第1 項前段、第216 條、第215 條，修正前刑法第56條、
90年1 月10日修正前刑法第41條第1 項前段、第51條第5 款，刑
法施行法第1 條之1 ，修正刪除前罰金罰鍰提高標準條例第2 條
，現行法規所定貨幣單位折算新臺幣條例第2 條，中華民國96年
罪犯減刑條例第2 條第1 項第3 款、第7 條、第9 條、第10條第
1項 ，判決如主文。
本案經檢察官洪三峰到庭執行職務。
中　　華　　民　　國　　96　　年　　11　　月　　22　　日
                  刑事第七庭法  官  汪梅芬
以上正本證明與原本無異。
如不服本判決，應於判決送達後10日內，向本院提出上訴狀。
                            書記官  張馨尹
中　　華　　民　　國　　96　　年　　11　　月　　22　　日
附錄本案論罪科刑法條：
中華民國刑法第215條
（業務上文書登載不實罪）
從事業務之人，明知為不實之事項，而登載於其業務上作成之文
書，足以生損害於公眾或他人者，處3 年以下有期徒刑、拘役或
5 百元以下罰金。
中華民國刑法第216條
（行使偽造變造或登載不實之文書罪）
行使第 210 條至第 215 條之文書者，依偽造、變造文書或登載
不實事項或使登載不實事項之規定處斷。
稅捐稽徵法第41條
 (逃漏稅捐之處罰)
納稅義務人以詐術或其他不正當方法逃漏稅捐者，處 5 年以下
有期徒刑、拘役或科或併科新台幣6 萬元以下罰金。
稅捐稽徵法第47條第1款
 (法人或非法人團體負責人之刑責)
本法關於納稅義務人、扣繳義務人及代徵人應處徒刑之規定，於左列之人
適用之：
一  公司法規定之公司負責人。
二  民法或其他法律規定對外代表法人之董事或理事。
三  商業登記法規定之商業負責人。
四  其他非法人團體之代表人或管理人
